臺灣臺中地方法院民事判決　九十年度重訴字第一一五九號
　　原　　　告　　乙○○
　　被　　　告　　戊○○
　　　　　　　　　丙○○
　　　　　　　　　甲○○
　　　　　　　　　丁○○
　　兼右一人　　　己○○
右當事人間請求分割共有物事件，本院判決如左：
    主      文
兩造共有坐落臺中縣清水鎮○○段五九八地號、地目田、面積一三八八六平方公尺土
地，應分割為如附件鑑定圖所示：(1)部分面積一五四三平方公尺分歸被告甲○○取得
；(2)部分面積三０八六平方公尺分歸被告丙○○取得；(3)部分面積四六二九平方公尺
分歸原告乙○○取得；(4)部分面積二０一二平方公尺分歸被告己○○取得；(5)部分面
積六０四平方公尺分歸被告戊○○取得；(6)部分面積二０一二平方公尺分歸被告丁○○取得。
訴訟費用由被告甲○○負擔三十五分之四、被告丙○○負擔三十五分之八、被告己○○負擔六十九分之十、被告戊○○負擔二十三分之一、被告丁○○負擔六十九分之十
，餘由原告負擔。
    事      實
甲、原告方面：
  一、聲明：如主文第一項所示。
  二、陳述：坐落臺中縣清水鎮○○段五九八地號、地目田、面積一三八八六平方公
      尺土地（下稱系爭土地）為兩造所共有，應有部分各為：原告三分之一、被告
      甲○○一四四○分之一六○、被告丙○○一四四０分之三二０、被告己○○六
      九分之十、被告戊○○六九分之三、被告丁○○六九分之十。按各共有人，除
      因物之使用目的不能分割或契約訂有不分割之期限者外，得隨時請求分割共有
      物，民法第八百二十三條第一項定有明文。查系爭土地並無因物之使用目的不
      能分割之情形，兩造間亦未訂有不分割契約及約定不分割期限，因無法達成分
      割協議，爰訴請裁判分割，另原告與被告丙○○、丁○○同意提供分割方案所
      分配之東側土地供兩造通行，另同意不互相找補土地之價差。
  三、證據：提出地籍圖謄本一份、土地登記謄本一份、分割方案一份、通行協議一
      份為證。
乙、被告甲○○方面：未於言詞辯論期日到場，亦未提出書狀作何聲明或陳述。
丙、被告丙○○、己○○、戊○○、丁○○方面：
  一、聲明：同意原告所提出之分割方案。
  二、陳述：被告丁○○同意與原告及被告丙○○提供分割方案所分配之東側土地供
      兩造通行，另被告丁○○、戊○○、己○○願自行協調所分得土地之通行問題
      ，且同意不互相找補土地之價差。
丁、本院依職權履勘現場並囑託臺中縣清水地政事務所派員協助測量並繪製鑑定圖二
    份到院參辦。
    理      由
一、本件被告甲○○經合法通知，未於言詞辯論期日到場，核無民事訴訟法第三百八
    十六條所列各款情形，爰依原告之聲請，就被告甲○○部分，由其一造辯論而為
    判決。
二、原告主張坐落臺中縣清水鎮○○段五九八地號、地目田、面積一三八八六平方公
    尺之系爭土地，為兩造所共有，應有部分各為原告三分之一、被告甲○○一四四
    ○分之一六○、被告丙○○一四四０分之三二０、被告己○○六九分之十、被告
    戊○○六九分之三、被告丁○○六九分之十。系爭土地並無因物之使用目的不能
    分割之情形，兩造間亦未訂有不分割契約及約定不分割期限，惟因無法達成分割
    協議，爰訴請裁判分割等語。
三、被告丙○○、己○○、戊○○、丁○○均同意原告所提出之分割方案，並表示被
    告丁○○願與原告及被告丙○○提供分割方案所分配之東側土地供兩造通行，另
    被告丁○○、戊○○、己○○並願自行協調所分得土地之通行問題，且同意不互
    相找補土地之價差等語。
四、按除因物之使用目的不能分割或契約約定有不分割之期限者，共有人得隨時請求
    分割共有物，又分割之方法不能協議者，法院得因任何人之聲請為原物分割或變
    價分割，民法第八百二十三條第一項前段、第八百二十四條第二項分別定有明文
    。本件原告主張系爭土地為兩造所共有，應有部分各為原告三分之一、被告甲○○一四四○分之一六○、被告丙○○一四四０分之三二０、被告己○○六九分之
    十、被告戊○○六九分之三及被告丁○○六九分之十。又系爭土地兩造間並未訂
    有不分割契約及約定不分割期限等情，業據其提出地籍圖謄本及土地登記謄本各
    一份為證，且為兩造所不爭執，核屬實在。又系爭土地之地目雖為「田」，惟兩
    造取得共有之時間均在農業發展條例八十九年一月四日修正實施前，亦有土地登
    記謄本上所載原因發生日期可資佐證，則依修正後農業發展條例第十六條第四款
    規定，自得分割為單獨所有；是原告請求就系爭土地為裁判分割，於法自無不合
    。
五、次按，法院定共有物之分割方法，應斟酌當事人之聲明、共有物之性質、經濟效
    用及全體共有人之利益等公平決之。查系爭土地經本院現場履勘結果，目前均供
    農作使用，其上並無建物存在，並由土地東南側而對外聯絡，此有本院九十一年
    一月八日勘驗筆錄在卷可稽；而原告所提出之分割方案，乃係按共有人之應有部
    分面積，將系爭土地區先行分為四塊，再將最南側一塊，另區分為三塊，原告與
    被告丁○○、丙○○，均願提供分割方案所分配之東側土地供兩造通行，另被告
    丁○○、戊○○、己○○亦同意自行協調所分得之最南側土地之通行問題，且均
    同意不互相找補土地之價差。至被告甲○○雖未於言詞辯論期日到場，然其並未
    提出分割方案以供本院參酌，亦未對本院所送達之鑑定圖為任何反對之表示。本
    院斟酌系爭土地之使用現狀，兩造之應有部分比例、周邊交通之便利性、分割後
    關於土地利用之完整性及兩造所協議之通行方式等因素，因認原告所提出之分割
    方法，尚屬公允。爰將系爭土地按如附件鑑定圖所示分割方式：將(1)部分面積一
    五四三平方公尺分歸被告甲○○取得；(2)部分面積三０八六平方公尺分歸被告丙○○取得；(3)部分面積四六二九平方公尺分歸原告乙○○取得；(4)部分面積二０
    一二平方公尺分歸被告己○○取得；(5)部分面積六０四平方公尺分歸被告戊○○
    取得；(6)部分面積二０一二平方公尺分歸被告丁○○取得。
六、再按，分割共有物之訴為形式之形成訴訟，法院不受原告聲明之分割方案所拘束
    ，如准予裁判分割，則原告之訴即為有理由，並無敗訴之可言，且裁判分割共有
    物之訴訟為固有必要共同訴訟，共有人雖同意分割，然如不同意原告所主張之分
    割方案者，即須列為被告而應訴，故被告所為抗辯，自屬伸張或防衛權利所必要
    。本院因認共有物分割訴訟，法院如准予裁判分割時，其訴訟費用應由兩造依其
    對共有土地之應有部分比例而為分擔，始為公允。
七、末按，系爭土地於土地登記謄本上原登記之面積為一四○七三平方公尺，惟經本
    院囑託臺中縣清水地政事務所派員協助測量結果，系爭土地之實際面積應為一三
    八八六平方公尺，而有圖簿面積不符情形，此有臺中縣清水地政事務所鑑定圖二
    份在卷可稽，按土地登記謄本就土地面積之登記有誤者，如其面積之不符係純由
    登記錯誤或技術引起之原測量錯誤，則地政機關得逕為辦理更正登記；如為上開
    以外之原因所致者，法院亦得依原告之請求，參考地政機關實測所得之面積，逕
    為判決分割，並俟判決確定後，當事人即得持確定判決向地政機關聲請一併為更
    正與分割之登記，附此敘明
八、據上論結：本件原告之訴為有理由，依民事訴訟法第三百八十五條第一項、第七
    十八條、第八十一條第二款、第八十五條第一項但書，判決如主文。
中　　　華　　　民　　　國　　九十一　　年　　　九　　　月　　 十二 　　日
                                  臺灣臺中地方法院民事第三庭
~B法　　　官　林宗成
右為正本係照原本作成
如不服本判決，應於判決送達後二十日內，向本院提出上訴狀。
中　　　華　　　民　　　國　　九十一　　年　　　九　　　月　　 十二 　　日
~B法院書記官
